# 参股或联营以及下属控股企业上市引起的股权投资会计处理问题探讨

提问人：tony868lamy 时间：2010-07-24 19:23:43
参股或联营以及下属控股企业上市引起的股权投资会计处理问题探讨
财政部会计司关于不丧失控制权情况下处置部分对子公司投资会计处理方案已经明确多时，但是至今未听闻控股、参股或联营企业上市引起的股权结构变化会计处理方案，请大家根据目前手上有的资料进行讨论。
案例：某A公司持有一家联营企业B公司25%的股权，某日B公司完成股改并成功申请上市，从而导致A公司持有B公司的股权发生变化（下滑至20%），但未改变其股权投资重大影响的性质。
关于上述B公司上市融资带来的股权结构变化，准则至今未予明确，请问如下会计处理方案哪项更为合理：
（ 1 ）视同部分处置联营企业股权； （ 2 ）因没有任何实质上的经济利益流入，不做任何会计处理，仅在期末根据子公司权益的变化按照新的持股比例进行相应的权益法调整； （ 3 ）仿效不丧失控制权处置部分股权处理，即：权益性交易。
《关于不丧失控制权情况下处置部分对子公司投资会计处理的复函》（2009-2-27 财政部会计司 财会便[2009]14号） 母公司在不丧失控制权的情况下部分处置对子公司的长期股权投资，在合并财务报表中处置价款与处置长期股权投资相对应享有子公司净资产的差额应当计入所有者权益。同时发行A股及H股的企业，在境内外财务报告中对该交易事项原则上应当采用相同的会计政策。
《关于执行会计准则的上市公司和非上市企业做好 2009 年年报工作的通知》（2009-12-31 财政部 财会[2009]16号） --之（八）企业处置对子公司的投资，处置价款与处置投资对应的账面价值的差额，在母公司个别财务报表中应当确认为当期投资收益；处置价款与处置投资对应的享有该子公司净资产份额的差额，在合并财务报表中应当确认为当期投资收益，如果处置对子公司的投资未丧失控制权的，应当按照《关于不丧失控制权情况下处置部分对子公司投资会计处理的复函》（财会便[2009]14号）规定，将此项差额计入资本公积（资本溢价），资本溢价不足冲减的，应当调整留存收益。
[ 本帖最后由 tony868lamy 于 2010-7-24 19:24 编辑 ]

回答人：chenyiwei
回复 报纸 tony868lamy 的帖子这个问题前几天刚刚讨论过，你可以搜索一下我的回复。 需要注意： 1 、会计处理是实质重于形式。
我在那个帖子里已经分析过，为什么可以视作部分处置股权。在法律上或者税务上不视为处置股权交易，但在会计处理中是注重经济实质的。 2 、这类交易不是权益性交易。权益性交易界定的关键之一是明确“谁是本会计主体的权益持有者？”联营、合营企业的其他股东并不是本会计主体的权益持有者，本企业与联营、合营企业的其他股东之间发生的交易不能作为权益性交易看待。这与子公司的少数股东不同，因为在合并报表层面，少数股东权益是股东权益的组成部分，所以少数股东也是合并集团的权益持有者，母公司和少数股东之间的交易就可以被视作权益性交易。

回答人：chenyiwei
回复 7 楼 zwenz 的帖子其实可以简单理解为： 按增资后股权比例在增资后乙公司净资产中所享有的份额=7000 20%=1400 按增资前股权比例在增资前乙公司净资产中所享有的份额 =3000 40%=1200 净增加 200 万元。 同时，由于按照视同处置的方式处理，所以要把视同处置的这部分股权在原投资成本中对应的商誉转出： 100 ＊（ 40 ％－ 20 ％）／ 40 ％=50 所以处置净收益-1400-1200-50=150万元。

回答人：chenyiwei
回复 9 楼 zwenz 的帖子确实，按照视同处置的会计处理方法，原先账面的投资成本需要按比例转销一部分的。